【裁判字號】    98,審易,534
【裁判日期】    981028
【裁判案由】    妨害自由
【裁判全文】
臺灣新竹地方法院刑事判決             98年度審易字第534號
公  訴  人  臺灣新竹地方法院檢察署檢察官
被      告  陳稼沄（原名陳春錫.
            甲○○
上列被告等因妨害自由案件，經檢察官提起公訴（98年度偵字第
2138號），經被告等於本院準備程序中，就被訴事實為有罪之陳
述，經告知被告等簡式審判程序之旨，並聽取檢察官、被告等之
意見後，經本院進行簡式審判程序，本院判決如下：
    主    文
陳稼沄共同犯強制罪，累犯，處有期徒刑月，如易科罰金，以
新臺幣壹仟元折算壹日。
甲○○共同犯強制罪，處有期徒刑貳月，如易科罰金，以新臺幣
壹仟元折算壹日。
    犯罪事實
一、陳稼沄（原名陳春錫）前於民國78年間，因違反肅清煙毒條
    例案件，經臺灣高等法院於79年2 月20日以78年度上訴字第
    4299號判決分別判處有期徒刑14年、3年6月，併定應執行有
    期徒刑15年，再經最高法院於79年6月1日以79年度臺上字第
    2261號判決判處上訴駁回而確定，於79年6 月12日入監服刑
    ，嗣於84年5 月18日縮刑假釋出監，所餘刑期交付保護管束
    ，惟於假釋期間內之86年間，因違反麻醉藥品管理條例案件
    ，經本院於86年10月24日以86年度易字第853 號判決判處有
    期徒刑3 月，再經高等法院於87年3月5日以86年度上易字第
    8747號判決判處上訴駁回而確定；上揭假釋乃經撤銷應執行
    殘刑有期徒刑8年7月又23日；經與上開違反麻醉藥品管理條
    例案件接續執行，於91年12月18日縮刑假釋出監，所餘刑期
    交付保護管束，甫於96年2 月10日縮刑期滿，假釋未經撤銷
    以已執行完畢論。
二、緣陳稼沄曾於96年8 月間投資陳建龍（另由臺灣新竹地方法
    院檢察署於98年9月2日以竹檢國偵良緝字第1336號通緝書發
    佈通緝中）與乙○○所經營之法拍事業，並交付新臺幣（下
    同）25萬元予乙○○，因逾16個月未獲取任何報酬，陳稼沄
    乃向陳建龍探詢，陳建龍遂於98年1月8日下午1 時許，撥打
    乙○○聯絡電話，以佯稱看房子為由，將乙○○誘騙至新竹
    縣湖口鄉○○路180巷1號12樓，迨陳稼沄、甲○○、陳建龍
    及真實姓名年籍均不詳、年約20歲之綽號「阿華」、「阿忠
    」等成年男子分乘兩部自用小客車於同日下午1 時50分許抵
    達後，乙○○遂帶眾人上樓看屋，詎眾人進屋後，陳稼沄竟
    與甲○○、陳建龍及綽號「阿華」、「阿忠」等人共同基於
    強暴、脅迫使他人行無義務之事之犯意聯絡，由陳稼沄先向
    乙○○稱：「乙○○你不認識我了喔，欠我25萬為什麼不還
    」等語脅迫後，「阿華」、「阿忠」等人則作勢要衝向前，
    甲○○則繼而趁勢以腳踹乙○○腹部之強暴行為（未成傷）
    ，此際，陳稼沄、陳建龍見狀雖擋開甲○○避免事態擴大，
    惟陳稼沄仍繼續要求乙○○還款，乙○○因見對方人多勢眾
    ，不得已只好同意簽立字據，眾人遂將乙○○帶往樓下，在
    陳建龍車上，由陳建龍拿出白紙1紙，陳稼沄則當場擬寫保
    管字據內容格式命乙○○照樣謄寫，乙○○因心生畏懼，迫
    於無奈乃簽立33萬元之保管字據1紙（已毀棄，未扣案）交
    予陳稼沄，陳稼沄等人始離去，以此強暴、脅迫手段而使乙
    ○○行無義務之事，嗣經乙○○將陳稼沄所擬寫之保管字據
    1 紙藏放在衣服內，報警處理始查悉上情。
三、案經乙○○訴由新竹縣政府警察局竹北分局報告臺灣新竹地
    方法院檢察署檢察官偵查起訴。
    理    由
一、程序部分：
    按除被告所犯為死刑、無期徒刑、最輕本刑為3 年以上有期
    徒刑之罪或高等法院管轄第一審案件者外，於前條第1 項程
    序進行中，被告先就被訴事實為有罪之陳述時，審判長得告
    知被告簡式審判程序之旨，並聽取當事人、代理人、辯護人
    及輔佐人之意見後，裁定進行簡式審判程序，刑事訴訟法第
    273條之1第1 項定有明文。本件被告陳稼沄、甲○○所犯係
    死刑、無期徒刑、最輕本刑為3 年以上有期徒刑以外之罪，
    其於準備程序中就被訴事實為有罪之陳述，經告知簡式審判
    程序之旨，並聽取公訴人及被告陳稼沄、甲○○之意見後，
    本院認為適宜進行簡式審判程序，合先敘明。
二、認定被告陳稼沄、甲○○犯行所憑之各項證據：
（一）被告陳稼沄於警詢、偵查中之供述及於本院準備程序、審
      式審判程序時坦承不諱。其稱略以：因共犯陳建龍曾於96
      年8 月間透過證人陳福利找伊說要一起做土地投資之事業
      ，伊遂於96年8 月30日提領25萬元，由共犯陳建龍開車搭
      載伊與證人陳福利去找告訴人乙○○，並在車上將25萬元
      交給告訴人乙○○，當時沒有簽寫任何借據或契約，後來
      過了將近16個月，便向共犯陳建龍要求利息，共犯陳建龍
      就將責任推卸給告訴人乙○○，說25萬元係告訴人乙○○
      拿走的，並約告訴人乙○○於98年1 月8 日下午2 時在新
      竹縣湖口鄉○○路180 巷1 號12樓見面，當時伊在場有向
      告訴人乙○○提到錢，說你拿了25萬元是不是忘記了云云
      ，告訴人乙○○回答說他不記得這件事，被告甲○○就踏
      前一步，口氣比較大聲，伊便將兩人分開，並要求告訴人
      乙○○寫借據，告訴人乙○○原本不寫，共犯陳建龍就將
      告訴人乙○○帶到旁邊講了一些話，之後他們就一起下來
      到共犯陳建龍車上寫借據，告訴人乙○○又表示不會寫借
      據，伊才當場草擬草稿，要告訴人乙○○照者寫，且想加
      一點利息，就將金額寫為33萬元，告訴人乙○○也同意，
      至於告訴人乙○○所書寫之借據，因當天下雨已濕掉毀損
      而丟棄等語（見98年度偵字第2138號偵查卷第9 至13、69
      至72頁，本院卷第40、42至44頁）。
（二）同案被告甲○○於警詢、偵查中之供述及於本院準備程序
      、審式審判程序時坦承不諱。其稱略以：伊於98年1月8日
      當天與「阿忠」、「阿華」在住處附近聊天，被告陳稼沄
      打電話叫伊去湖口，伊便約「阿忠」、「阿華」一同前往
      ，然後告訴人乙○○與共犯陳建龍說要看房子，他們就一
      群人上去看房子，當時被告陳稼沄與告訴人乙○○在吵錢
      的事情，伊有向告訴人乙○○講跟被告陳稼沄說話不要這
      麼大聲等語（見上開偵查卷第14至17、69至72頁，本院卷
      第40、42至44頁）。
（三）告訴人乙○○於警詢、偵查中及本院準備程序、簡式審判
      程序中之指訴。其稱略以：他於98年1月8日下午1 時許接
      到共犯陳建龍電話，約定當日下午2 時要看新竹縣湖口鄉
      ○○路180巷1號12樓之房子，於當日下午1 時50分許，被
      告陳稼沄、甲○○、共犯陳建龍及2名年輕人共駕駛2輛自
      用小客車到達時，他便帶他們上去12樓，一進去屋內後，
      被告陳稼沄就說乙○○你不認識我了喔，欠我25萬為什麼
      不還等語，他回答說沒有，被告甲○○則用右腳踹他的腹
      部，其餘人也作勢要衝過來，被告陳稼沄、共犯陳建龍就
      將被告甲○○拉開，被告陳稼沄要他寫借據，原本他不簽
      ，但共犯陳建龍將他拉至旁邊叫他簽，他才同意到樓下簽
      寫借據，然後由共犯陳建龍拿出1 紙白紙，被告陳稼沄則
      拿出1紙借據草稿要他照抄，說25萬元是本金，利息係8萬
      元，他當時因遭被告陳稼沄等5人包圍，又遭被告甲○○
      以腳踹踢腹部而心生畏懼，在無法抗拒下便簽寫33萬元之
      借據，當時就將被告陳稼沄要他簽寫借據之稿底偷藏然後
      交給警方，至於25萬元借款，經他回想，係他曾共犯陳建
      龍一起從事標法拍地，因資金不夠，共犯陳建龍跟被告陳
      稼沄借錢，他當時曾與共犯陳建龍一起去向被告陳稼沄拿
      錢等語（見上開偵查卷第22至26、67至72頁，本院卷第39
      、40、44頁）。
（四）證人即共犯陳建龍於警詢中之證述。其稱略以：被告陳稼
      沄曾於96年8 月間，在他車上親自將25萬元交給告訴人乙
      ○○，並沒有簽寫任何借據及契約，當時車上有他、被告
      陳稼沄、告訴人乙○○以及證人陳福利共4 人，後來告訴
      人乙○○告知新竹縣湖口鄉○○路180巷1號12樓要出售，
      他便於98年1月8日下午聯絡告訴人乙○○及被告陳稼沄去
      看房子，順便談論25萬元借款之事情，因借款時間已1 年
      多，所以告訴人乙○○同意除25萬元借款外，另多加8 萬
      元之利息，因而簽寫33萬元之借據等語（見上開偵查卷第
      18 至21頁）。
（五）證人陳福利於警詢中之證述。其稱略以：他認識被告陳稼
      沄、甲○○、共犯陳建龍及告訴人乙○○等人，均係朋友
      關係，於96年間，被告陳稼沄曾在共犯陳建龍所駕駛之車
      上，將25萬元交給告訴人乙○○，當時他在車上看的很清
      楚，告訴人乙○○說要拿這筆錢做土地投資，但沒有簽寫
      任何借據或契約等語（見上開偵查卷第27至29頁）。
（六）告訴人乙○○所提出之被告陳稼沄所擬寫之保管字據1 紙
      、新竹縣政府警察局竹北分局湖口分駐所陳報單、受理刑
      事案件報案三聯單、受理各類案件紀錄各1 份、監視器錄
      影畫面翻拍照片暨案發現場照片計10張等在卷可參（見上
      開偵查卷第8 、30、31、33至38頁）：佐證本件犯罪事實
      。
（七）綜上，本案被告陳稼沄、甲○○之犯行，事證明確，均應
      依法予以論科。
三、論罪科刑：
（一）論罪：按「查馮○春對黃○鴻原有八百七十餘萬元之債權
      存在，其以脅迫之方法令林○澤、劉○代為清償黃○鴻之
      部分債務（一百七十萬元），既係代償且已取得馮○春所
      立代償之收據，自得向黃○鴻求償，黃○鴻之債務並不消
      滅，因之尚非可認為係意圖為自己或第三人不法之所有，
      惟既以脅迫之方法令人行無義務之事，核係犯刑法第三百
      零四條第一項之罪，原判決以刑法第三百四十六條第二項
      論處，即有違誤。」（最高法院78年度臺上第5094號判決
      要旨參照）；是被告陳稼沄於本案行為當時，其主觀上既
      認告訴人乙○○積欠其25萬元之借款，自欠缺為自己或第
      三人不法所有之不法意圖，惟其以強暴、脅迫手段致使告
      訴人乙○○心生畏懼而書立33萬元保管字據之行無義務之
      事，依上開最高法院判決要旨，仍應成立刑法第304條第1
      項之以強暴、脅迫使人行無義務之事之強制罪。
（二）共同正犯：被告陳稼沄與同案被告甲○○、共犯陳建龍及
      「阿忠」、「阿華」等成年男子，就上開犯行間，有犯意
      聯絡及行為分擔，應論以共同正犯。
（三）累犯：被告陳稼沄前於78年間，因違反肅清煙毒條例案件
      ，經臺灣高等法院於79年2 月20日以78年度上訴字第4299
      號判決分別判處有期徒刑14年、3年6月，併定應執行有期
      徒刑15年，再經最高法院於79年6月1日以79年度臺上字第
      2261號判決判處上訴駁回而確定，於79年6 月12日入監服
      刑，嗣於84年5 月18日縮刑假釋出監，所餘刑期交付保護
      管束，惟於假釋期間內之86年間，因違反麻醉藥品管理條
      例案件，經本院於86年10月24日以86年度易字第853 號判
      決判處有期徒刑3 月，再經高等法院於87年3月5日以86年
      度上易字第8747號判決判處上訴駁回而確定；上揭假釋乃
      經撤銷應執行殘刑有期徒刑8年7月又23日；經與上開違反
      麻醉藥品管理條例案件接續執行，於91年12月18日縮刑假
      釋出監，所餘刑期交付保護管束，甫於96年2 月10日縮刑
      期滿，假釋未經撤銷以已執行完畢論等情，有臺灣高等法
      院被告前案紀錄表在卷可憑，是被告陳稼沄於上開徒刑執
      行完畢後5 年內，故意再犯本件有期徒刑以上之罪，為累
      犯，應依刑法第47條第1項規定加重其刑。
（四）量刑：爰審酌被告陳稼沄除有上開構成累犯之前案紀錄外
      ，另有多次違反麻醉藥品管理條例案件前科；另同案被告
      甲○○亦有違反麻醉藥品管理條例、肅清煙毒條例、妨害
      秩序、贓物、賭博、恐嚇取財及施用毒品等案件前科，此
      有渠等之臺灣高等法院被告前案紀錄表各1 份可稽，足徵
      渠等素行非善。又本案固因被告陳稼沄投資共犯陳建龍與
      告訴人乙○○所經營之法拍事業而衍生，然被告陳稼沄竟
      未循正當或理性之方式處理紛爭，反與同案被告甲○○、
      共犯陳建龍及「阿忠」、「阿華」等人以強暴、脅迫之方
      式強使告訴人乙○○書立33萬元保管字據，顯見渠等守法
      意識薄弱，所為實不足取，對於社會治安影響亦鉅，惟念
      渠等犯後終能坦認犯行，並與告訴人乙○○成立和解，業
      經告訴人乙○○當庭表示願意原諒被告陳稼沄、甲○○等
      情（有本院98年9月25日98年度竹調字第290號調解筆錄、
      98年10月14日簡式審判筆錄在卷可稽，見本院卷第27、44
      頁），並同時考量渠等犯罪動機、手段、所生危害等一切
      情狀，各量處如主文所示之刑，併分別諭知易科罰金之折
      算標準，以資懲儆。
（五）法律修正後之法律適用：
  １、被告陳稼沄、甲○○行為後，刑法第41條第2項至第8項雖
      業於97年12月30日修正，經總統於98年1 月21日公布，並
      於98年9月1日施行。而按行為後法律有變更者，適用行為
      時之法律，但行為後之法律有利於行為人者，適用最有利
      於行為人之法律，刑法第2條第1項定有明文，係採從舊從
      輕之原則。而所謂法律有變更，係指足以影響行為之可罰
      性範圍及其法律效果之法律修正而言，易科罰金、易服勞
      役之折算標準及其期限涉及裁量權之行使，屬於科刑規範
      事項，其折算標準於裁判時並應於主文內諭知，與一般純
      屬執行之程序有別，是如新舊法對易科罰金、易服勞役之
      折算標準及期限各有不同時，應依前揭規定，比較適用最
      有利於行為人之法律，有最高法院96年度臺非字第58號、
      第234號判決可資參照。惟有關易服社會勞動折算標準為6
      小時折算1 日，期限為最長1年，修正後刑法第41條第2項
      、第3項、第5項已定有明文，其標準係屬固定，並不涉及
      法院裁量權之行使，非屬科刑規範事項變更，自不生新舊
      法比較之問題，故本案無刑法第2 條法律變更規定之適用
      。
  ２、又依修正後刑法第41條第2 項規定：「依前項規定得易科
      罰金而未聲請易科罰金者，得以提供社會勞動6小時折算1
      日，易服社會勞動」。而刑法施行法第3條之2規定：「刑
      法第41條及第42條之1 之規定，於中華民國98年9月1日刑
      法修正施行前已裁判確定之處罰，未執行或執行未完畢者
      ，亦適用之」，其立法理由謂：「依刑法第41條規定聲請
      易服社會勞動者，因條文已明定以社會勞動6 小時折算徒
      刑或拘役1 日，與易科罰金應於裁判主文諭知折算標準之
      情形不同，無須於裁判主文諭知…至於可否易服社會勞動
      ，與可否易科罰金相同，皆屬於執行事項，非裁判量刑事
      項，故98年9月1日刑法修正施行前已裁判確定之處罰，未
      執行或執行未完畢者，無庸再向法院聲請裁定諭知折算標
      準」。準此，本件有修正後刑法第41條之適用，是被告陳
      稼沄、甲○○若未聲請易科罰金，依法得以提供社會勞動
      6小時折算1日，易服社會勞動，惟無須於本判決主文諭知
      ，併予敘明。
（六）不予沒收之說明：至告訴人乙○○所書寫之金額33萬元保
      管字據1 紙，雖為被告陳稼沄、甲○○等人本件犯罪所生
      之物，然並未扣案，且據被告陳稼沄所供稱，該保管字據
      因當天下雨，放在口袋已濕掉毀損而丟棄等語，是為避免
      日後執行之困難，爰不另為沒收之宣告，附此敘明。
據上論斷，應依刑事訴訟法第273條之1第1 項、第299條第1項前
段，刑法第28條、第304 條第1項、第47條第1項、修正後刑法第
41條第1項前段、第2項，刑法施行法第1條之1第1項、第2項前段
，判決如主文。
本案經檢察官洪期榮到庭執行職務。
中    華    民    國    98    年    10    月    28    日
                    刑事第九庭法  官    劉兆菊
以上正本證明與原本無異。
如不服本判決應於收受本判決後10日內向本院提出上訴書狀，上
訴書狀應敘述具體理由。上訴書狀未敘述上訴理由者，應於上訴
期間屆滿後20日內補提理由書狀於本院「切勿逕送上級法院」。
                              書記官    林兆嘉
中    華    民    國    98    年    10    月    28    日
附錄本案論罪科刑法條：
中華民國刑法第304條
以強暴、脅迫使人行無義務之事或妨害人行使權利者，處3年以
下有期徒刑、拘役或3百元以下罰金。
前項之未遂犯罰之。


司法院資訊處製作；財團法人民間司法改革基金會備份。
